【裁判字號】    88,上,1339
【裁判日期】    890808
【裁判案由】    損害賠償
【裁判全文】
臺灣高等法院民事判決  八十八年度上字第一三三九號
      上  訴  人
      即附帶被上訴人  甲○○
                      昇倚實業股份有限公司
                              .
      右  一  人
      法定代理人      鄒森松  .
      訴訟代理人      方惠忠  .
      被  上訴人
      即附帶上訴人    乙○○  .
                      丙○○  .
      右  一  人
      法定代理人      張麗嬌  .
      共      同
      訴訟代理人      賴廷賢  .
                      賴廷輝  .
右當事人間損害賠償事件，上訴人對於中華民國八十八年八月五日臺灣新竹地方法院
第一審判決（八十八年度訴字第一一一號）提起上訴，被上訴人提起附帶上訴，並為
訴之追加，本院判決如左：
      主      文
上訴及附帶上訴暨追加之訴均駁回。
第二審訴訟費用關於上訴部分，由上訴人連帶負擔。附帶上訴部分，由被上訴人乙○
○負擔百分之六十五，餘由被上訴人丙○○負擔百分之三十五。追加之訴部分，由被
上訴人乙○○負擔。
      事      實
甲、上訴人即附帶被上訴人方面：
  一、聲明：(一)原判決不利於上訴人部分廢棄。(二)右開廢棄部分駁回被上訴人在第一
      審之訴。(三)駁回被上訴人之附帶上訴。
  二、陳述：與原判決記載相同者予以引用外，補稱：
    Ａ、上訴部分：
      (一)上訴人甲○○受僱於上訴人昇倚公司任司機，該公司營業項目為砂石買賣混
        凝土預拌加工，混凝土壓送等，並無修車項目。上訴人甲○○於公司駕駛混
        凝土預拌車載送混凝土，其業務一為混凝土預拌車駕駛，一為混凝土載送。
        本件肇事時，甲○○係駕駛其所有自用小客車尚與其日常執行之業務無涉。
        按昇倚公司與大鄉公司營業項目截然不同，大鄉公司為顧客昇倚公司修車，
        修車後送回昇倚公司，其應自行返回修車廠，昇倚公司並無送大鄉公司修車
        人員返回之義務。縱然昇倚公司之班長曾達賢為私誼開車送修車師傅並非執
        行職務（因昇倚公司並無修營業車項目），況當日班長、經理均不在場，上
        訴人甲○○為往大鄉公司修車廠磨上山砍樹的刀，擅自離開公司駕駛自己之
        小客車順道送師傅返回工廠完畢，空車途中在客觀上不能認為執行職務行為
        ，亦不能認為與執行職務相牽連。且班長從未派該上訴人甲○○返回工廠。
      (二)被上訴人所提其他醫療費用二萬九千三百十元，所提出收據買受人欄均付闕
        如，已難證明為被上訴人乙○○所用。
      (三)上訴人昇倚公司之資本額雖為三千九百萬元，但早已負債累累。原判決竟誤
        為公司營業額達三千九百萬元，判處賠償被上訴人乙○○非精神上損害三十
        五萬元、丙○○二十萬元殊嫌過多。
    Ｂ、答辯部分：
      (一)附帶被上訴人不同意附帶上訴人乙○○、丙○○訴之追加及擴張。
      (二)原審駁回附帶上訴人等該部分之請求，並無不當。
      (三)附帶上訴人乙○○僱用職業看護，已足照顧該附帶上訴人，勿庸訴外人賴廷
        輝雙重看護，原審只准二日，其餘不予准許，並無不當。
乙、被上訴人即附帶上訴人方面：
  一、聲明：(一)駁回對造之上訴。(二)原判決不利於附帶上訴人之部分均廢棄。(三)右開
      廢棄部分，附帶被上訴人應再連帶給付附帶上訴人乙○○新台幣七十七萬四千
      一百七十一元，及自民國八十八年一月一日起至清償日止，按週年利率百分之
      五計算之利息。(四)附帶被上訴人應再連帶給付附帶上訴人丙○○新台幣十六萬
      零二百八十三元，及自民國八十八年一月一日起，按週利率百分之五計算之利
      息。(五)願供擔保，請准宣告假執行。
  二、陳述：與原判決記載相同者予以引用外，補稱：
  Ａ、附帶上訴人乙○○部分：
    (一)查被害人即附帶上訴人所參加之全民健保制度，旨在保護被保險人即附帶上訴
      人，非為減輕損害事故加害人之責任，附帶上訴人對健保局之保險給付請求權
      ，係以定有支付保險費之保險契約為基礎，而為附帶上訴人支付保險費之結果
      ，與因侵權行為所生之損害賠償請求權，並非出於同一原因。後者之損害賠償
      請求權，法理上不應因附帶上訴人受領前者之保險給付而喪失，方為公允。
    (二)附帶上訴人所受之傷勢非常嚴重，必需有人全天候二十四小時加以照顧，然訴
      外人黃瓊碧、林泰山二人，亦不可能二十四小時不眠不休看護，仍須由賴廷輝
      加以照顧，賴廷輝方自八十七年五月二十日至同年六月二十四日請事假二十九
      日。
    (三)此外，為能照顧附帶上訴人之生活，尚須聘請菲傭加以照顧，而菲傭之每月薪
      資為一萬五千八百四十元（不含津貼等其他費用），如暫以二年計算，則附帶
      被上訴人尚須給付三八０、一六０元（15,840×2×12＝380,160）為此爰就上
      開部分為第一審訴之聲明之擴張。
    (四)附帶被上訴人非無資力支付附帶上訴人所請求之慰撫金五十萬元。
  Ｂ、附帶上訴人丙○○部分：
    (一)附帶被上訴人應再給付健保給付部分之六萬零二百八十三元予附帶上訴人。
    (二)附帶上訴人請求非財產上損害三十萬元，實屬允當。
  三、證據：與原判決記載相同者予以引用外，補提證明書及薪資表影本各乙份，申
      請聘僱外籍監護工用診斷證明書影本乙份。
丙、本院依職權調閱原審法院八十七年度交易字第一二五號過失傷害卷。
      理      由
一、本件被上訴人主張：上訴人甲○○係上訴人昇倚公司所僱用之司機，平日以駕駛
    為業，甲○○於八十七年五月十九日下午五時十五分許即其上班時間內，為執行
    載送為修理昇倚公司車輛訴外人羅乾興返回羅乾興所任職、法定代理人與昇倚公
    司為同一人之大鄉公司之例行職務時，駕駛系爭小客車內載羅乾興至大鄉公司後
    ，於返程途中經五和街聚昱公司旁泥濘之郊外道路時，竟未注意車前狀況，隨時
    採取必要之安全措施，及行車速度不得超過時速六十公里，應減速慢行，作隨時
    停車之準備，竟疏未注意，仍貿然以超過時速六十公里之速度行駛，自左後側撞
    及沿五和街路邊行走之被上訴人二人，致被上訴人乙○○受有顱內出血、身體多
    處擦裂傷、右脛、腓股骨折之傷害，被上訴人丙○○受有肝臟損傷、頭骨骨折等
    傷害，被上訴人乙○○受有醫療費用二十五萬二千二百六十五元、二萬九千三百
    一十元，看護費用十六萬一千八百六十元，精神上痛苦之損失，合計九十四萬三
    千四百三十九元。被上訴人丙○○受有醫療費用六萬二千七百四十八元、精神上
    痛苦之損失，合計三十六萬二千七百四十八元。而甲○○所涉上開過失傷害罪，
    業經判處有期徒刑五月確定在案。上訴人昇倚公司為甲○○之僱用人，應負連帶
    賠償責任。為此依民法第一百八十四條、第一百八十八條第一項規定，請求判令
    上訴人應連帶給付被上訴人乙○○、丙○○依序為九十四萬三千四百三十九元、
    三十六萬二千七百四十八元，並自八十七年五月二十日起至清償日止加付法定遲
    延利息等語（原審判令上訴人應連帶給付乙○○、丙○○依序為五十六萬三千八
    百二十四元，二十萬二千四百六十五元，及自八十八年一月一日起至清償日止，
    加付法定遲延利息，而駁回被上訴人其餘之請求，被上訴人對駁回超過利息部分
    未上訴而告確定。上訴人對原判決不利部分上訴，被上訴人亦就其不利部分除確
    定部分外提起附帶上訴，被上訴人乙○○並為訴之追加，請求附帶被上訴人應再
    連帶給付三十八萬零一百六十元及自民國八十八年一月一日起加付法定遲延利息
    ，此項追加，係擴張應受判決事項之聲明，依法應予准許，不受附帶被上訴人未
    同意之影響）。上訴人甲○○除否認開車飲酒外，對被上訴人主張伊於上開時地
    駕車撞傷被上訴人及被上訴人所受損害金額均不爭執，惟以：被上訴人之請求數
    額過高，其無力負擔等語置辯；上訴人昇倚公司對於其為甲○○之僱主、甲○○
    駕駛過失及被上訴人所受之損害亦無爭執，然以：甲○○之工作僅係平日駕駛大
    貨車載運水泥之工人，本件駕駛係小客車，已與其職務無涉，且甲○○於駕駛前
    違反工作規範，於駕駛前飲酒；又昇倚公司平日載運大鄉公司職員之人為班長曾
    達賢，然本件車禍發生當日係因甲○○其本身有一把鐮刀欲至大鄉公司磨練，始
    藉口送羅乾興回大鄉公司之便而不假外出，待曾達賢發現已阻止不及，昇倚公司
    根本未要求甲○○送羅乾興回大鄉公司，是無從對此負責云云資為抗辯。
二、按因故意或過失不法侵害他人之權利者，負損害賠償責任，民法第一百八十四條
    第一項前段定有明文。今被上訴人主張上訴人甲○○於八十七年五月十九日下午
    五時十五分許，駕車途經五和街聚昱公司旁泥濘之郊外道路時，竟未注意車前狀
    況，隨時採取必要之安全措施，及速限規定，應減速慢行，作隨時停車之準備，
    竟疏未注意，仍貿然以超過時速六十公里之速度行駛，致自左後側撞及沿五和街
    路邊行走之被上訴人二人，致被上訴人二人身體受有傷害，業據其提出原審法院
    八十七年度交易字第一二五號刑事判決一份、竹東榮民醫院、長庚醫院醫療費用
    收據一冊、其他醫療費用一冊、看護費用收據二紙、賴廷輝薪資受損證明單各一
    份為證（見原審卷第二十一－五十一頁），本院依職權調取原審法院八十七年度
    交易字第一二五號過失傷害案全卷，經核卷內新竹縣警察局竹東分局秀湖派出所
    製之道路交通事故調查報告表附現場圖、現場相片六份及調查筆錄（見原審刑事
    卷第十二－十六頁），本件車禍發生之情況與被上訴人之主張相符，上訴人甲○
    ○亦於警訊筆錄中自承駕駛前曾飲酒等語（見偵查卷第四頁），是其所辯並未飲
    酒云云，已不足採。次按汽車駕駛人駕駛車輛，應注意車前狀況，並隨時採取必
    要之安全措施；且行車在郊外道路時，時速不得超過六十公里，行經泥濘道路，
    應減速慢行，作隨時停車之準備，道路交通安全規則第九十三條第一項第一款、
    第四款、第九十四條第三項分別定有明文，上訴人甲○○駕車時自應注意上述規
    定，且依當時並無不能注意之情形，竟疏未注意，貿然超速行駛，復未減速慢行
    ，致發生本件車禍，上訴人甲○○上述駕車不當應係本件車禍之肇事原因，應負
    完全之過失責任，至於上開相關刑事案件亦與本院認定相同，而判處上訴人甲○
    ○有期徒刑五月，亦有該刑案判決書、卷宗可參，上訴人甲○○自承其對上開侵
    權行為有過失，是甲○○應負損害賠償之責，已堪認定。
三、次按受僱人因執行職務，不法侵害他人之權利者，由僱用人與行為人連帶負損害
    賠償責任，民法第一百八十八條第一項前段規定甚明，且按民法第一百八十八條
    第一項所謂受僱人因執行職務不法侵害他人之權利者，不僅指受僱人因執行其所
    受命令，或委託之職務自體，或執行該職務所必要之行為，而不法侵害他人之權
    利而言，即受僱人之行為，在客觀上足認為與其執行職務有關，而不法侵害他人
    之權利者，就令其為自己利益所為亦應包括在內（最高法院四十二年度臺上字第
    一二二四號判例意旨參照），是依照上開判例意旨，受僱人之行為在客觀上足認
    與其執行職務有關，即該當本條文「執行職務」之要件，是其所執行者確係僱用
    人之職務，縱與其職位有所出入，亦與「執行職務」之要件不相衝突，且受僱人
    於刑事上是否因「業務」具有之身分而受有加重要件之處罰，亦與本要件之判斷
    無涉，即受僱人雖不以某項業務維生，惟以從事該項業務為手段執行僱用人之職
    務，即應與「執行職務」之要件相符。被上訴人復主張甲○○係上訴人昇倚公司
    所僱用之司機，平日以駕駛為業，甲○○係於八十七年五月十九日下午五時十五
    分許即其上班時間內，為執行載送為修理昇倚公司車輛訴外人羅乾興返回羅乾興
    所任職、法定代理人與昇倚公司為同一人之大鄉公司之例行職務時，因駕駛過失
    致被上訴人二人受有損害，上訴人昇倚公司應負連帶賠償責任等語，已據其提出
    昇倚公司、大鄉公司之公司設立變更登記事項表（見原審卷第七九－八０頁）為
    證，上開情事亦為上訴人甲○○所不否認，然為上訴人昇倚公司所否認，以：上
    訴人甲○○係私自不假外出、其平日係駕駛大貨車載運水泥為業，又甲○○飲酒
    違反公司規範，昇倚公司均無從負責云云置辯。惟查，上訴人昇倚公司所營事業
    係以砂石買賣、混凝土預伴買賣．．．等，有該公司設立變更事項卡為證，當購
    置大貨車供該公司營業之用，而昇倚公司車輛平日均委託大鄉公司維修，多以將
    車輛送往大鄉公司修理，修復後再由大鄉公司派員開回，然此時因大鄉公司員工
    無車可返回，故皆由昇倚公司之班長曾達賢開車載運，此為上訴人昇倚公司自承
    甚明（見原審卷第一三八頁），又訊據證人即大鄉公司員工羅乾興亦證稱：其於
    本件車禍發生當日下午四時許，將昇倚公司委託維修之車輛修好後駛回昇倚公司
    ，平時若遇此狀況，昇倚公司會派班長或經理載其回大鄉公司，那天昇倚公司只
    有甲○○在，遂由甲○○開車載其返回等語（見同上頁），是大鄉公司為昇倚公
    司維修車輛，再由昇倚公司派員載運大鄉公司之職員返回，已成昇倚公司例行性
    之職務，而此項職務，並不因執行之受僱人之職稱、工作性質、範圍而有差異，
    在本件糾紛而言，即不因昇倚公司派班長或經理為之始得稱為執行職務，今上訴
    人甲○○既載大鄉公司之職員羅乾興返回，自亦係執行職務甚明，揆諸首揭說明
    ，昇倚公司所辯甲○○私自外出、其平日並不負責此項業務。其係用自己小客車
    載羅乾興回大鄉公司，於空車返途中發生車禍云云，均不影響「執行業務」之成
    立，至於上訴人甲○○雖駕駛前飲酒，昇倚公司抗辯其此舉違反工作規範云云，
    惟此亦不得認昇倚公司於選任甲○○或監督其執行職務已盡相當之注意，或縱已
    相當之注意而仍不免發生損害之情形，是上訴人昇倚公司所辯云云，均不足採，
    其自應與甲○○就本件損害負連帶賠償之責。
四、被上訴人請求上訴人賠償費用，是否應予准許，分述為次：
  (一)、被上訴人乙○○部分
    １、竹東榮民醫院及長庚醫院之醫療費用二十五萬二千二百六十五元部分
        此部分固據乙○○提出上訴人所不爭執之醫療費用單據一冊為證（見原審卷
        第五十四頁），惟按「保險對象因汽車交通事故，經本保險提供醫療給付者
        ，本保險之保險人，得向強制汽車責任險之保險人代位請求該項給付。」全
        民健康保險法（下稱健保法）第八十二條定有明文，此為法律特別規定之代
        位權，本件既係汽車交通事故所生之損害，就健保已為給付之部分，乙○○
        自不得再行請求，否則上開法定代位之情況將無從發生，是本院細繹上開醫
        療費用單據，扣除健保給付十八萬六千一百九十六元後，其自負額部分六萬
        六千零六十九元部分內，始應認為係本件車禍所受之損害，是此部分之請求
        自應由上訴人賠償。逾此部分之請求，不應准許。被上訴人認仍得請求，於
        法無據。
    ２、其他醫療費用二萬九千三百一十元部分
        此部分之請求，亦據乙○○提出上訴人所不爭執真正之收據一冊為證（見原
        審卷第五十四頁），除其中一紙長榮藥局所開立之統一發票所載三百元之金
        額，並未載明所購買物品項目，無從准許外，其餘單據所載均已載明所購物
        品項目，經核均與乙○○所受傷勢有關之必要療用產品，自應予以准許。被
        上訴人嗣以收據無買受人欄，而否認該部分收據之真正，自非可採。
    ３、看護費用十六萬一千八百六十元部分
        乙○○就此部分提出訴外人黃瓊碧、林泰山出具之收據及其子賴廷輝之工資
        損失證明（見原審卷第四十九－五十頁、第六十頁、第六十三－六十四頁）
        ，雖均為上訴人所不爭執，然核上開單據，黃瓊碧之看護時間係自八十七年
        六月二十四日至八十七年七月二十八日，林泰山之看護時間係自八十七年五
        月二十二日至八十七年六月二十四日，經核乙○○所受係顱內出血、身體多
        處擦裂傷、右脛、腓股骨折等傷害，其下半身行動不便，自有雇請職業看護
        照顧之必要，是乙○○雇請上開二人之費用自應准許；惟賴廷輝所出具之工
        資損失證明單上係載自八十七年五月二十日至八十七年六月二十四日，惟除
        八十七年五月二十日、二十一日二天外，均與上開黃瓊碧、林泰山之看護時
        間重疊，且黃瓊碧、林泰山二人均為職業看護，以乙○○所受之傷勢，尚毋
        庸以雙重看護為必要，是除上開二天以外，其他日數未工作之工資損失均不
        得視為乙○○所受之損失，是依上開工資損失表以觀，賴廷輝八十七年五月
        二十日至同年月三十一日之薪資為五千六百七十元，即在五千六百七十元乘
        以二（日）除以十二（日），即九百四十五元之範圍內，始得准許。逾此部
        分之請求，不應准許。被上訴人認仍有雙重看護之必要，亦非可採。被上訴
        人於本院另主張為照顧被上訴人之生活，尚須聘請菲傭加以照顧，而菲傭之
        每月薪資為一萬五千八百四十元，以二年計，計須給付三八０、一六０元，
        因而請求此部分之追加之訴。然查：本件被上訴人是否非聘請菲傭不可及與
        本件車禍又有何相當因果，均未經被上訴人提出證明，且被上訴人自車禍迄
        今已二年餘，並無上開費用之支出，既未實際支出，自難遽憑被上訴人之上
        開陳述，予以採信。被上訴人追加之訴，純屬無稽，不予採信。
    ４、非財產上之損害五十萬元部分
        查乙○○所受傷害為顱內出血、身體多處擦裂傷、右脛、腓股骨折，非可謂
        輕，肉體、精神確受極大痛苦，乙○○原係十七年九月十五日出生，現年七
        十歲，年歲已長，車禍前以務農為業（見臺灣新竹地方法院檢察署八十七年
        度偵字第五二七七號警訊筆錄）；又上訴人甲○○為五十三年四月七日生，
        現年三十五歲，平日以駕駛為業，月薪約三萬餘元，上訴人昇倚公司資本額
        達三千九百萬元，其營業項目為砂石買賣業務、混凝土預拌加工買賣業務．
        ．．等（見公司設立變更登記事項表），爰審酌兩造之身分、地位、被上訴
        人所受傷害．．．等上述一切情狀，被上訴人請求五十萬元，尚嫌過高，應
        予核減為三十五萬元，方屬公允，逾此數額之請求，為無理由。兩造各自指
        摘原判決之慰藉金不當，均無可採，是被上訴人乙○○所得請求之金額為五
        十六萬三千八百二十四元。
  (二)、被上訴人丙○○部分
    １、竹東榮民醫院及長庚醫院之醫療費用六萬二千七百四十八元
        此部分固據丙○○提出上訴人所不爭執之醫療費用單據一冊為證（見原審卷
        第五十四頁），惟健保給付之部分仍應扣除（理由詳如前述），是本院細繹
        上開醫療費用單據，扣除健保給付六萬零二百八十三元後，其自負額部分二
        千四百六十五元部分內，始應認為係本件車禍所受之損害，是此部分之請求
        自應由上訴人賠償。逾此部分之請求，不應准許。被上訴人認仍得請求，於
        法無據。
    ２、非財產上之損害五十萬元部分
        查丙○○所受傷害為肝臟損傷、頭骨骨折等傷害，亦非輕微，肉體、精神上
        之痛苦亦大，本院斟酌其係八十五年五月九日出生，現年僅三歲，年紀幼小
        即遭受此嚴重傷害，對其造成之不良影響當為長久，爰審酌兩造之身分、地
        位、被上訴人所受傷害．．．等上述一切情狀，被上訴人請求三十萬元，尚
        嫌過高，應予核減為二十萬元，方屬公允，逾此數額之請求，為無理由。兩
        造各自指摘原判決之慰藉金不當，均無可採，是丙○○所得請求之金額為二
        十萬二千四百六十五元。
五、綜上所述，被上訴人乙○○所受損害為五十六萬三千八百二十四元，被上訴人丙
    ○○所受損害為二十萬二千四百六十五元，從而，被上訴人二人分別依侵權行為
    之法律關係請求上訴人連帶賠償上開金額，及自起訴狀繕本送達上訴人翌日即八
    十八年一月一日起至清償日止，按週年利率百分之五計算之利息，洵屬正當，應
    予准許，其餘請求及被上訴人乙○○於本院所為追加部分之請求，尚乏依據，均
    應駁回。原審判命上訴人應連帶給付被上訴人乙○○、丙○○依序為五十六萬三
    千八百二十四元、二十萬二千四百六十五元，並自起訴狀繕本送達之翌日即八十
    八年一月一日起至清債日止，按週年利率百之五計算之利息，而駁回被上訴人其
    餘之請求，經核並無違誤。兩造各就其敗訴部分，分別提起上訴或附帶上訴，指
    摘原判決不當，求予廢棄改判，為無理由，應駁回其上訴及附帶上訴。又被上訴
    人乙○○於本院所為之訴之追加部分，亦無理由，已如前述，應併予駁回。又本
    件所命給付未逾新台幣一百萬元，已告確定，被上訴人聲請宣告假執行，核無必
    要，附此敘明。
據上論結，本件上訴、附帶上訴及追加之訴均無理由，依法判決如主文。
中      華      民      國    八十九    年      八      月      八      日
                              臺灣高等法院民事第十庭
                                  審判長法  官  林  敬  修
                                        法  官  黃  騰  耀
                                        法  官  劉  勝  吉
右正本係照原本作成。
均不得上訴。
中      華      民      國    八十九    年      八      月     十四     日
                                        書記官  李  翠  齡


司法院資訊處製作；財團法人民間司法改革基金會備份。
